【裁判字號】    97,台上,5035
【裁判日期】    971009
【裁判案由】    違反森林法
【裁判全文】
最高法院刑事判決            九十七年度台上字第五０三五號
上  訴  人  甲○○
                    巷26號
選任辯護人  吳春生律師
上列上訴人因違反森林法案件，不服台灣高等法院高雄分院中華
民國九十四年十二月二十七日第二審判決（九十四年度上訴字第
一三六四號，起訴案號：台灣高雄地方法院檢察署九十二年度偵
字第一一六五一號），提起上訴，本院判決如下：
    主  文
上訴駁回。
    理  由
按刑事訴訟法第三百七十七條規定，上訴於第三審法院，非以判
決違背法令為理由，不得為之。是提起第三審上訴，應以原判決
違背法令為理由，係屬法定要件。如果上訴理由書狀並未依據卷
內訴訟資料，具體指摘原判決不適用何種法則或如何適用不當，
或所指摘原判決違法情事，顯與法律規定得為第三審上訴理由之
違法情形，不相適合時，均應認其上訴為違背法律上之程式，予
以駁回。本件上訴人甲○○上訴意旨略以：（一）上訴人於民國
七十八年間向案外人劉坤買羊，並取得羊圈及土地之使用權，後
改養雞；因而修繕年久之羊圈並建籬笆保護雞隻，上訴人之行為
係因買羊而來，上訴人欠缺犯罪故意及違法性認識。（二）原判
決所附複丈成果圖所示Ｃ、Ｄ、Ｆ等部分，係案外人劉旦承租，
土地由劉坤使用，上開二人之父早自日治時代即開墾使用該土地
。後劉旦之承租權轉予劉正忠，再轉予劉乙財。至複丈成果圖所
示Ａ、Ｂ、Ｃ部分，係上訴人向劉正忠承租一公頃之私有土地，
因未測量，致有部分使用林務局土地。均屬無心之過。（三）上
訴人固坦承在一０七林班保安地上設置雞舍等工作物之事實，惟
屢次辯稱自七十八年起於該地養雞、輾轉取得使用權如上情，因
信賴前手而不知占用林務局造林地等語，並有證人劉文法、朱順
天之證述及日治時期地籍謄本、國有林事業區林地暫准使用租賃
契約書、租金（代金）繳納聯單等證據可稽。上訴人既於七十八
年起即占用系爭林地，受讓時前手已搭建草寮茅屋使用，是否屬
修正前森林法第五十一條所指之「工作物」？因而上訴人事後改
建為鐵皮屋頂，是否僅係修繕行為或占有型態之改變？原審遽以
如原判決附表之工作物鐵皮均嶄新光亮，認定上訴人占用林地應
係八十三年至八十七年二月二日前之某日起，似嫌率斷。（四）
依卷附國有林地租賃契約書所載，承租人固為劉正財，租期自八
十七年三月四日至九十六年三月三日。惟告訴人即屏東林區管理
處旗山工作站函稿及報告書所載，係因劉正忠欲申請續約始發現
上訴人所有之系爭雞寮，以林地租約每期十年推算，系爭土地於
七十八年間即出租予劉家使用，與上訴人所辯吻合。原審未詳為
勾稽，以上訴人僅提出九十三年度租金聯單而不採，亦嫌率斷。
上開報告說明欄內亦載，上訴人之雞舍經該站黃技術員勘察結果
確係在劉正忠之承租範圍內，而上訴人又與劉正忠具有委託經營
關係（實係轉租）已如上述，足見劉正忠書立切結書，聲明雞舍
非在其承租土地範圍內，顯係單方排除續租障礙之舉，原審疏未
注意及此，亦有未洽。（五）劉正忠所承租之系爭林地面積僅略
大於上訴人之工作物占用面積，倘上訴人之雞舍等工作物確係在
劉正忠承租範圍內，則上訴人自無意圖取得不法利益而擅自占用
系爭林班地之問題；若上開上訴人所有之工作物非在劉正忠承租
範圍內，則劉正忠所承租之土地，現做何用？本案既與維護公共
利益有關，自應由事實審法院詳為調查，乃原審未經調查，即遽
為上訴人不利之認定，調查證據難謂詳盡。再原判決認系爭土地
為國有保安林地，無非係依卷附告訴人所提台灣省政府公報，及
保安林地登記簿及保安林明細表為據，惟查依上開台灣省政公報
附表之高雄縣岡山區編入保安林區域詳細表觀之，與本件土地有
關者似為「土地之所在」欄上所列之高雄縣岡山區田寮鄉援巢中
內之未登錄地，並未指明「旗山事業區一０七林班地」，而保安
林登記簿所在地欄雖有記載，但依其施業方法之記載，將系爭土
地編入一０七林班地，最早亦係在八十年五月份之後，而另件保
安林明細表備考欄所載該公告最後之訂正日期為八十九年八月三
十一日，則該文件應係作成於八十九年九月份之後，參以系爭土
地尚未編入林班地之前，尚屬未登錄地，則證人朱順天在第一審
法院證稱以前不是林務局的地等語應屬可採。調查確定後，始足
為論斷之依據，尤以將人民所占用之未登錄地逕公告為國有林地
，本質上仍屬行政處分性質，自應依法公告並使利害關係人得有
救濟之機會，始符現代法治國依法行政原則，即令如原判決認定
上訴人係自八十三年間即搭建雞寮，主管機關竟遲至八十七年四
月間劉正忠提出續約申請時始發覺，亦顯見上訴人辯稱不知該地
為國有保安林地，實非無據。職是，本件林務主管機關，何時將
系爭土地編入保安林地，亦攸關應否課以上訴人加重處罰條件之
前提要件，原審未查，自有判決不備理由之違誤。（六）按森林
法第五十一條之追訴期間為十年，該條之犯行，屬竊佔性質，而
竊佔罪為即成犯，竊佔行為終了，犯行即屬成立，爾後繼續使用
他人林地之行為，僅屬占有狀態之繼續。故上訴人於七十八年間
繼受使用系爭土地並整修工作物，其中縱有違反森林法之情事，
追訴期間亦至八十八年間為止，顯已超過追訴期間。原審法院未
諭知免訴判決，當然違背法令。（七）上訴人於本件審理期間，
即著手拆除地上建物完畢，並歸還土地，顯見犯後態度良好，縱
原審仍為上訴人不利之認定，依比例原則，應科以較第一審為輕
之刑度。原審維持第一審刑度，尚有未洽云云。
惟查原判決依憑上訴人之部分自白、證人劉文法、朱順天、楊水
能之證言、保安林登記簿暨保安林明細表一份、第一審九十四年
一月十九日勘驗筆錄、複丈成果圖一紙、工作物照片二十八張、
旗山工作站崗山分站八十七年二月二日報告、耕地委託經營書一
份等證據，資以認定上訴人有原判決事實所載於他人保安林內，
擅自設置工作物之犯罪事實，因而維持第一審論處上訴人於他人
保安林內，擅自設置工作物罪刑（處有期徒刑八月）之判決，駁
回其於第二審之上訴，已敘明其所憑之證據及認定之理由，對於
上訴人矢口否認有何違反森林法犯行，辯稱如原判決附表（下稱
附表）所示工作物坐落之土地本來是案外人劉坤所使用，有蓋一
些欄舍，用來養牛羊，後來劉坤年紀大了，於七十八年間將上開
欄舍讓給伊使用，伊再重新翻修，用來養雞云云，經綜合調查證
據之結果，認不可採，已分別在判決內詳予指駁，並說明其理由
。就公訴人所指上訴人自八十三年間起，未經向相關單位申請許
可及承租，在上開一０七林班保安林地之鐵刀林區擅自墾殖長四
百公尺、寬四公尺、面積０點一六公頃之道路，並在莿竹造林區
擅自墾殖長九百公尺、寬四公尺、面積０點三六公頃之道路，因
認上訴人部分涉犯（修正後）森林法第五十一條第三項、第一項
之罪嫌云云，經調查證據之結果，認該部分不能證明犯罪；惟因
公訴人認此部分與上訴人上開經認定有罪部分犯行有實質上一罪
之關係，故不另為無罪之諭知，亦在判決內加以說明。原判決所
為論述，核與卷證資料相符，從形式上觀察，並無違背法令之情
形。按證據之取捨與事實之認定，為事實審法院之職權，倘其採
證認事並不違背證據法則，即不得任意指為違法。查（一）系爭
土地屬一０七林班林地，於三十七年四月十五日即經公告列為國
有保安林地，由旗山管理站負責管理之事實，有台灣省政府公告
暨保安林明細表一份在卷可稽；又上訴人於原審供承一０七林班
保安林地上劉坤使用上開土地時，僅興建茅草屋養牛羊，並未興
建鐵皮屋，業據證人劉文法、朱順天、楊水能證述明確，是上訴
人辯稱如附表編號一、三、四、六號所示工作物是劉坤所建云云
，與事實不符。另由卷附如附表所示之工作物照片觀之，各工作
物之鐵皮均嶄新光亮，並無年代久遠、斑駁鏽蝕之情形，又旗山
工作站崗山分站曾於八十六或八十七年派員至系爭土地巡視，發
現上訴人在系爭土地上興建雞舍使用後，即多次要求上訴人自行
拆除，上訴人並未拆除等情，亦有旗山工作站崗山分站八十七年
二月二日報告在卷可證，堪認上訴人係於八十三年至八十七年二
月二日間之某日起，在系爭土地上設置如附表所示之工作物，上
訴人辯稱系爭土地並非保安林，劉坤在系爭土地上原即興建如附
表編號一、三、四、六所示之工作物，於七十八年間將該工作物
讓給伊使用，伊在當年加以翻修養雞云云，核不足採，原判決已
說明其就案內所有證據，本於調查所得心證，分別定其取捨，而
憑以認定上訴人犯罪之依據，並說明其理由，此係事實審法院採
證認事之職權行使，難謂有違反證據法則、判決不備理由，或應
於審判期日調查之證據而未予調查之情形。上訴人既係在八十三
年至八十七年二月二日間在系爭保安林內設置工作物，本件自亦
無上訴意旨所指已逾追訴權時效期間可言。（二）上訴人於原審
雖辯稱劉坤死亡後，系爭土地由其堂弟劉正財向屏東林區管理處
承租，劉正財同意伊繼續使用云云，並提出劉正財繳納國有林事
業區出租林地租金之繳納聯單一紙為證。然查：依據上開劉正財
租金繳納聯單記載，劉正財係繳納其承租「旗山區一０七林班，
零點一０八公頃土地」於九十三年度之租金，因一０七林班保安
林地面積甚大，超過數公頃，有保安林明細表一份在卷可按，上
開繳納聯單既未註明劉正財所承租之林地位於何處，即不足憑以
認定劉正財所承租之土地即為系爭土地；況劉正財係繳納九十三
年度之租金，亦難據此認定劉正財於八十三年至八十七年二月二
日間有向屏東林區管理處承租一０七林班林地之事實，原審因認
上開租金繳納聯單不足據以為對上訴人有利之認定。亦無上訴意
旨所稱判決不備理由或應於審判期日調查之證據而未予調查之違
法情形。（三）量刑之輕重，係屬事實審法院得依職權自由裁量
之事項，苟於量刑時，已以行為人之責任為基礎，並斟酌刑法第
五十七條各款所列情狀，而未逾越法定範圍，又未濫用其職權，
即不得遽指為違法。原判決於量刑時，已依上揭規定，認第一審
審酌上訴人為圖一己之私利，擅自占用保安林地而設置工作物，
危害水土保持，情節非輕，且犯罪後否認犯行，難認犯後態度良
好，惟念其並無前科，素行良好，及其犯罪動機、目的、手段等
一切情狀，經核並無不合，因認第一審量刑適當，而維持第一審
之刑度。原審刑之量定，既未逾越法定刑度，又未濫用自由裁量
之權限。上訴意旨雖以量刑過重指摘原判決，亦顯非適法之第三
審上訴理由。上訴人其餘上訴意旨對原判決究竟如何違背法令，
未依卷內訴訟資料為具體之指摘，徒憑己意，就屬原審採證認事
職權之適法行使，及原判決已經調查說明事項，任意指摘為違法
，或重為單純事實上之爭辯，自不足據以辨認原判決已具備違背
法令之形式要件。應認其上訴違背法律上之程式，予以駁回。
據上論結，應依刑事訴訟法第三百九十五條前段，判決如主文。
中    華    民    國  九十七  年    十    月    九    日
                      最高法院刑事第二庭
                          審判長法官  莊  登  照
                                法官  黃  一  鑫
                                法官  許  錦  印
                                法官  張  春  福
                                法官  林  俊  益
      本件正本證明與原本無異
                                      書  記  官
中    華    民    國  九十七  年    十    月   十四   日
                                                      Ｑ


司法院資訊處製作；財團法人民間司法改革基金會備份。
